臺灣臺北地方法院行政訴訟判決
110年度簡字第285號
                                     111年2月9日辯論終結
原      告  王大吉  


被      告  財團法人法律扶助基金會

代  表  人  范光群  
訴訟代理人  莊華隆律師
上列當事人間因法律扶助法事件，原告不服衛生福利部中華民國
109年11月2日衛部法字第1090023887號訴願決定，提起行政訴訟
，經臺北高等行政法院以109年度訴字第1544號裁定移送前來，
本院判決如下：
    主  文
一、訴願決定及原處分（含覆議決定）均撤銷。　　
二、被告對於原告民國109年3月13日申請之法律扶助事件，應依
    本判決之法律見解對於原告作成決定。
三、原告其餘之訴駁回。
四、訴訟費用由被告負擔二分之一，其餘由原告負擔。
    事實及理由
一、爭訟概要：
    原告與群益期貨股份有限公司（下稱群益公司）簽訂外幣保
    證金契約交易之合約，向群益公司開立帳戶，存入保證金，
    在外匯市場利用匯率升貶波動進行外匯買賣，以賺取匯率差
    額，惟於民國108年9月4日凌晨5時0分40秒瞬間，原告與群
    益公司之點差（係指投資人交易時，交易商報價之買入價減
    去賣出價的差額）擴大至700美元左右，致原告向群益公司
    開立帳戶內之保證金維持率過低，造成原告嚴重損失等情，
    原告因而認群益公司交易系統有重大瑕疵，私自拉大買賣點
    差之行為，群益公司相關人員涉有詐欺或背信等刑事犯罪，
    遂於109年3月13日向被告臺北分會申請刑事偵查中告訴代理
    之法律扶助（申請編號：0000000-A-005）。嗣被告審認依
    原告之陳述及所提資料，顯無理由（法律扶助法第15條第1
    項第1款），以及訴訟顯無實益或顯無勝訴之望，於109年3
    月16日審查決定（下稱原處分）不予扶助，原告申請覆議，
    被告覆議委員會仍維持原決定，於109年4月28日覆議決定駁
    回覆議申請，原告復提起訴願，經衛生福利部以109年11月2
    日衛部法字第1090023887號訴願決定書（下稱訴願決定）駁
    回，於109年11月2日送達原告。原告仍表不服，於109年12
    月25日提起行政訴訟。　　
二、原告起訴主張及聲明： 
　㈠主張要旨： 
　⒈原告於108年左右期間曾向群益公司購買外幣保證金之金融商
    品，原告就英鎊對美元種類，在群益公司以不當手段從點差
    （手續費）20美元，瞬（秒）間私自擴大點差（手續費）至
    700美元左右，造成權利金即刻坍縮（投資人倉位原100%以
    上，瞬間低於50%），因而爆倉。查當時國內及國際間確實
    無強勁市場波動。惟原告於108年9月4日凌晨5時許，發現異
    常強制結倉，便致電給群益公司客服，惟客服卻稱系統問題
    其無法解決，消極應對。
　⒉依被告答辯書所述，原告與群益公司簽訂之外幣保證契約交
    易風險預告書已記載交易風險係由原告承擔等語。該風險應
    指（外匯）市場風險，並非金融業者電子交易系統運作或管
    理不當之詐盤。原告因群益公司電子交易系統運作或管理不
    當，以致於原告無故異常爆倉，認為受有損害。
　⒊群益公司毛振華副總經理於108年9月19日率領率領期貨主管
    陳威廷、外匯保證金最高主管李宗維協理、法務人員尤柏亮
    律師與原告洽談，表示歉意及保證日後絕不會點差拉開這麼
    大，會和上手商談，若無法保證將更換上手商等情。108年1
    2月24日於財團法人金融消費評議中心（下稱金融評議中心
    ）調處時，當時全程錄影錄音，群益公司法務主管李端剛及
    尤柏亮律師清楚表達系爭日確實沒有市場，故不是市場風險
    。
　⒋全世界外匯報價、BGM彭博同時也沒有700點差報價，群益公
    司刻意提供不實數據資料，調查系爭日前後半年交易資料每
    一秒數據，即可知群益公司顯然詐欺，且違反期貨及證券交
    易法，並請求調查路透社108年9月4日凌晨5時前後15分鐘每
    1秒英鎊兌美元貨幣之數據。
　㈡聲明：
　⒈訴願決定及原處分（含覆議決定）均撤銷。
　⒉被告應依原告109年3月13日申請，作成許可法律扶助之行政
    處分。
三、被告答辯及聲明： 
　㈠答辯要旨：
　⒈依衛福部身心障礙者法律扶助專案計畫第5點衛福部委託被告
    辦理108-109年度身心障礙者法律扶助行政委託契約書第1條
    第5款，以及身心障礙者法律扶助專案計畫第6點第1項及契
    約第1條第7款第㈠目規範，申請衛福部專案法律扶助案件，
    如訴訟顯無實益或顯無勝訴之望，不予扶助。爰此，原告之
    請求應符合上開行政契約相關規範，方能給予身心障礙者法
    律扶助。
　⒉依法律扶助法第45條、第46條1項1款、第47條1項、第48條、
    第49條第1項及第2項規定，被告依法律扶助法辦理法律扶助
    事務，審查當事人是否合乎法律扶助法所定扶助標準時，係
    以具法學專門知識之審查委員以合議制作成扶助與否之審查
    決定，於民眾不服分會審查委員會之決定而提起覆議後，亦
    由具有法學專門學識之覆議委員以合議制作成覆議決定。而
    被告受衛福部依身心障礙者法律扶助專案計畫及108-109年
    度身心障礙者法律扶助行政委託契約書委託辦理衛福部專案
    時，雖未於契約或專案計畫明定審查之方式，惟被告考量法
    律扶助事務之專業性，於當事人申請衛福部專案之法律扶助
    時，亦係交由被告所屬分會設立之審查委員會進行審查，以
    合議制方式作成是否准予扶助之審查決定。於被告不服原審
    查決定，提起訴願時，亦係交由被告總會設立之覆議委員會
    進行原處分機關之自我審查，審議原審查決定是否合法妥當
    ，並作成覆議決定。若覆議決定亦認定原審查決定並無不法
    或不當，被告方檢卷向訴願管轄機關衛福部進行訴願答辯。
　⒊依行政訴訟法第201條規定，行政法院對行政機關依裁量權所
    為行政處分之司法審查範圍限於裁量之合法性，而不及於裁
    量行使之妥當性。至於不確定法律概念，行政法院以審查為
    原則，但對於具有高度屬人性之評定（如國家考試評分、學
    生之品行考核、學業評量、教師升等前之學術能力評量等）
    、高度科技性之判斷（如與環保、醫藥、電機有關之風險效
    率預估或價值取捨）、計畫性政策之決定及獨立專家委員會
    之判斷，則基於尊重其不可替代性、專業性及法律授權之專
    屬性，而承認行政機關就此等事項之決定，有判斷餘地，對
    其判斷採取較低之審查密度，僅於行政機關之判斷有恣意濫
    用及其他違法情事時，得予撤銷或變更（司法院釋字第382
    號、第462號、第553號解釋理由、釋字第319號翁岳生等3位
    大法官所提不同意見書、最高行政法院107年度判字第630號
    行政判決、最高行政法院103年度判字第453號行政判決意旨
    參照）。由前開說明可知，被告所屬分會受理民眾申請衛福
    部專案法律扶助，乃係由具有法學專門學識之審查委員以合
    議制作成扶助與否之決定，於民眾不服分會審查委員會之決
    定而提起訴願後，亦由具有法學專門學識之覆議審查委員以
    合議制進行原處分機關之自我審查，審議原審查決定是否合
    法妥當，並作成覆議決定；另就訴訟是否顯無實益或顯無勝
    訴之望，乃涉及高度屬人性之專業判斷，揆諸前開意旨，法
    院應尊重被告就此等事項之決定，有判斷餘地，而對其判斷
    採取較低之審查密度。
　⒋依原告於被告臺北分會申請及於被告總會覆議時所提出之相
    關資料，可認其與群益公司間，從事外匯保證金交易，而受
    有損失，欲對該公司相關人員提起刑法詐欺、背信等告訴，
    從而請求被告准予衛福部專案之法律扶助。查原告僅以108
    年9月4日早上5時許有700點之點差異常，顯高於平常至多20
    點左右之交易點差，且同時間同商品之其他期貨商報價並無
    異常等，即主張群益公司有以不當手段侵吞本金之情事。惟
    參原告106年12月8日簽署之群益公司外幣保證金交易風險預
    告書可知，該公司針對此類交易風險，確有明確告知，並聲
    明交易風險均需由交易人自行承受。原告雖稱風險係指外匯
    市場風險，並非金融業者電子交易系統運作或管理不當之詐
    盤。惟查原告並無提出事證說明群益公司之電子交易系統運
    作或管理有何違法不當之處，再參酌原告於向被告提起訴願
    過程中所提供之金融消費評議中心108年評字第2112號評議
    書內容，可知評議委員會之委員亦認定108年9月4日案發時
    市場風險及其他風險極高，故原告陳稱群益公司交易系統嚴
    重疏失、私自拉大買賣點差，涉及背信、詐欺，應有誤認。
    況且，原告除提出交易數據、線圖資料以及個人主觀推測外
    ，無法提出群益公司有何詐欺或背信等具體犯罪行為之相關
    事證，以為佐證，依其陳述及所提資料，應屬前開訴訟顯無
    實益或顯無勝訴之望之情形，而無依衛生福利部身心障礙者
    法律扶助專案計畫及108-109年度身心障礙者法律扶助行政
    委託契約書准予扶助之空間，原審查決定不予扶助，尚屬允
    妥，衛福部駁回原告所提訴願，亦無違誤。
　⒌依最高行政法院99年度判字第1118號行政判決見解，課予義
    務之訴之判斷基準時原則上應以事實審法院言詞辯論終結前
    之事實及法律狀態為準，本件自應依身心障礙者法律扶助專
    案計畫及衛福部委託被告之行政委託契約書之規定，審酌原
    告於言詞辯論終結前之身分、資力及案情是否應准予扶助。
    承上，原告是否符合專案計畫所定資力標準，涉及家戶人口
    數、每月可處分收入、可處分資產之計算與扣除；以及是否
    為得申請法律扶助之情形；是否具有不予扶助之情形，均涉
    及被告之判斷餘地，且為高度專業性或複雜性之事實，並需
    與被告審查委員會審查其他申請案件之標準齊一，依機關功
    能最適之觀點，應由被告審查委員會依相關規定予以判斷，
    方屬妥適。
　⒍臺灣臺北地方檢察署110年度偵字第12682號不起訴處分書第2
    頁第14行至第24行，檢察官就原告主張的108年9月4日之強
    制砍倉事件訊問群益相關人員，由原告所提出的數紙刑事告
    訴狀也都有記載108年9月4日強制砍倉事件，檢察官就原告
    所提出的諸多犯罪事實經調查後，認定無犯罪嫌疑，所以做
    出不起訴及簽結的處分，此部分與被告認為顯無勝訴之望之
    主張相符。
　㈡聲明：原告之訴駁回。
四、本院之判斷：
　㈠如爭訟概要欄所載之事實，除後述之爭點外，其餘為兩造所
    不爭執，並有原處分（見臺北高等行政法院109年度訴字第1
    544號卷〈下稱北高行卷〉第121頁）、覆議決定（見北高行卷
    第125頁）、訴願決定（見北高行卷第25至33頁）及送達證
    書（見訴願可閱卷第1頁前頁）在卷可稽，堪以認定。
　㈡按身心障礙者受公約及其有關法規保障之權益遭受侵害、無
    法或難以實施者，得依法提起訴願、訴訟或其他救濟管道主
    張權利；侵害之權益係屬其他我國已批准或加入之國際公約
    及其有關法規保障者，亦同；身心障礙者委任律師依前項規
    定行使權利者，政府應依法提供法律扶助；其扶助業務，得
    委託財團法人法律扶助基金會或其他民間團體辦理，身心障
    礙者權利公約施行法第8條第1項、第2項分別定有明文。又
    法律扶助之申請，依申請人之陳述及所提資料，顯無理由者
    ，不應准許，法律扶助法第15條第1項第1款亦有明定。另依
    衛生福利部委託辦理「108-109年度身心障礙者法律扶助」
    行政委託契約書（見北高行卷第135至142頁）第7條第1款約
    定，訴訟顯無實益或顯無勝訴之望者，不予扶助。
　㈢經查：
　⒈原告與群益公司簽訂外幣保證金契約交易之合約，向群益公
    司開立帳戶，存入保證金，在外匯市場利用匯率升貶波動進
    行外匯買賣，以賺取匯率差額，惟於108年9月4日上午5時0
    分40秒瞬間，原告與群益公司之點差擴大至700美元左右，
    致原告向群益公司開立帳戶內之保證金維持率過低，造成原
    告嚴重損失等情，原告因而認群益公司交易系統有重大瑕疵
    ，私自拉大買賣點差之行為，群益公司相關人員涉有詐欺或
    背信等刑事犯罪，遂於109年3月13日向被告臺北分會申請刑
    事偵查中告訴代理之法律扶助等情，有群益公司外幣保證金
    契約交易開戶文件（見北高行卷第93至118頁）及案件概述
    單（見北高行卷第119至120頁）附卷可佐，且為兩造所不爭
    執，應認屬實。
　⒉被告以原告未提供相關事證，以及金融評議中心108年評字第
    2112號評議書認定案發時市場風險及其他風險極高，認原告
    對群益公司相關人員提起刑事告訴顯無實益或顯無勝訴之望
    ，固非無見。惟原告主張同時間其他券商同商品並無匯兌價
    異常之情況，群益公司係提供不實數據，並請求調查路透社
    108年9月4日凌晨5時前後15分鐘每1秒英鎊兌美元貨幣之數
    據等語。原告相較於群益公司而言，顯然為弱勢之一方，自
    難取得群益公司交易系統相關數據資料，必須透過提起刑事
    告訴進行調查，取得群益公司交易系統相關數據資料後，始
    能判斷群益公司是否提供不實數據資料。另金融評議中心10
    8年評字第2112號評議書（見北高行卷第143至149頁）內容
    略以：「復觀諸相對人（即群益公司）提供108年9月4日上
    手報價、相對人報價及彭博BNG（BLOOMBERG）報價之比較表
    …至交易時間:5時00分40秒，上手報價、相對人報價及彭博B
    NG報價之點差分別高達613點、630點、600點。再查，相對
    人報價均依前揭商品屬性，以上手價格加上加碼價格形成，
    均維持在平均20點差以下，足認相對人之報價符合相關規範
    。再者，上手報價與國際公開市場報價之彭博BNG報價相近
    ，足認斯時市場風險及其他風險極高」，可知金融評議中心
    係根據群益公司提供上手報價、相對人報價及彭博BNG報價
    資料進行認定，然群益公司所提供前揭報價資料是否為正確
    數據資料，本為原告所質疑，金融評議中心以群益公司提供
    之數據資料進行認定，自有利於群益公司。基上，原告欲對
    群益公司相關人員提起刑事告訴，必須透過刑事偵查手段，
    調查群益公司或其他公正單位相關數據資料，始能判斷群益
    公司相關人員是否有詐欺、背信等刑事犯罪之情事，而前揭
    金融評議中心108年評字第2112號評議書內容，係根據群益
    公司提供之資料進行認定，難認公正客觀。是被告未能考量
    證據偏在於群益公司之情狀，僅以原告未提供相關事證以及
    依據前揭金融評議中心108年評字第2112號評議書內容，逕
    認原告對群益公司相關人員提起刑事告訴顯無實益或顯無勝
    訴之望，而否准原告之申請，即有所違誤。
　㈣被告另以訴訟是否顯無實益或顯無勝訴之望，乃涉及高度屬
    人性之專業判斷，法院應尊重被告就此等事項之決定，有判
    斷餘地等語置辯。惟訴訟是否顯無實益或顯無勝訴之望，本
    應依照當事人之主張以及案情予以客觀判斷，並非屬於高度
    屬人性之專業判斷，自無判斷餘地之適用。況本件原告難以
    取得群益公司交易系統之數據資料，證據偏在於群益公司之
    情狀，業如前述，被告未能審酌上情，於法自有未合。
　㈤至被告稱臺灣臺北地方檢察署110年度偵字第12682號不起訴
    處分書中，檢察官就原告主張的108年9月4日之強制砍倉事
    件訊問群益相關人員，就原告所提出的諸多犯罪事實經調查
    後，認定無犯罪嫌疑，與被告認為顯無勝訴之望之主張相符
    云云。惟觀諸前揭不起訴處分書內容（見本院卷第113至119
    頁），原告告訴意旨並未提及108年9月4日之事件，則本件
    原告欲以108年9月4日之事件對群益公司相關人員提起刑事
    告訴，並非前開不起訴處分效力所及。是被告前揭所辯，應
    不可採。
　㈥按行政法院對於人民依行政訴訟法第5條規定請求應為行政處
    分或應為特定內容之行政處分之訴訟，原告之訴雖有理由，
    惟案件事證尚未臻明確或涉及行政機關之行政裁量決定者，
    應判命行政機關遵照其判決之法律見解對於原告作成決定，
    行政訴訟法第200條第4款定有明文。本件原告申請法律扶助
    應否准許，因尚涉及其他法律扶助要件之認定，故原告所提
    起之課予義務訴訟，尚未達全部有理由之程度，爰依上開規
    定，判命被告應依本判決之法律見解，重新依法審查原告之
    法律扶助申請，對原告之申請作成決定，是原告逕行請求被
    告應作成「許可」申請之行政處分部分，為無理由，應予駁
    回。
　㈦本件判決基礎已臻明確，兩造其餘攻擊、防禦方法及訴訟資
    料經本院審酌後，核與判決結果不生影響，無一一論述之必
    要，併此敘明。　　　
五、結論：
　　原處分認事用法有違誤，覆議決定及訴願決定均予以維持，
    亦有違誤，故原告訴請撤銷原處分（含覆議決定）及訴願決
    定均有理由，應予准許，其餘部分則無理由，應予駁回。至
    本件第一審裁判費，應由被告負擔二分之一，其餘由原告負
    擔，爰判決如主文第4項所示。　
中　　華　　民　　國　　111 　年　　 2　　月　　24　　日
　　　　　　　　　行政訴訟庭　法　官　邱士賓
上為正本係照原本作成。
如不服本判決，應於判決送達後20日內，向本院提出上訴狀(含
上訴理由，應表明原裁判所違背之法令及其具體內容，或依訴訟
資料可認為原裁判有違背法令之具體事實)，並繳納上訴裁判費3
,000元；其未表明上訴理由者，應於提出上訴後20日內向本院補
提理由書，逾期未提出者，毋庸命補正，即得逕以裁定駁回之。
中　　華　　民　　國　　111 　年　　 2　　月　　24　　日
                              書記官  李  欣